臺灣高等法院臺南分院民事判決
109年度上易字第000號
上  訴  人  黃郁彬
被上訴  人  翁毓富
            黃盈慈
共      同
訴訟代理人  王紹雲律師(法扶律師)
上列當事人間請求遷讓房屋等事件，上訴人對於中華民國109年4
月28日臺灣臺南地方法院108年度訴字第1400號第一審判決提起
上訴，本院於109年11月25日言詞辯論終結，判決如下：
    主    文
上訴駁回。
第二審訴訟費用由上訴人負擔。
    事實及理由
一、上訴人主張：被上訴人丙○○(下稱丙○○)為上訴人姊姊、被上
    訴人甲○○(下稱甲○○)為上訴人姊夫，甲○○於99年7月間，邀
    其一起投標法拍屋，並由甲○○著手相關投標事宜，嗣甲○○拍
    得臺南市○○區○○段0○○○○段0000地號土地，及坐落其上，建
    號000號，門牌號碼臺南市○○區○○街0○○○○街00段000巷00○0
    號之建物（下稱系爭000號建物，○○段000地號土地與系爭00
    0號建物以下合稱系爭000號房地），其則拍得○○段000之1地
    號土地，及坐落其上，建號000號，門牌號碼○○街0段000巷0
    0之0號之建物（下稱系爭000號建物，○○段000之1地號土地
    與系爭000號建物以下合稱系爭000號房地，系爭000號、000
    號建物以下合稱系爭二建物)，惟其於拍定後始知系爭二建
    物係互相打通，且只有系爭000號建物有樓梯，系爭000號建
    物完全沒有樓梯，甲○○未告知上情即逕自將系爭000號房地
    登記於甲○○名下，將系爭000號房地登記於其名下，且被上
    訴人二人未經同意逕將物品搬入系爭000號建物1、2樓，兩
    造自100年起實際入住，其於系爭000號建物可使用支配之空
    間漸為被上訴人二人壓縮，1樓門口亦為被上訴人二人之雜
    物堆滿，僅餘3樓空間可使用，其多次請求被上訴人二人騰
    空遷讓遭拒，被上訴人二人自100年8月19日起無權占用系爭
    000號建物，受有占有使用系爭000號房地之利益，致其受有
    損害，自應返還其利益，其嗣於108年12月17日將系爭000號
    房地移轉予訴外人蔡榮展，爰請求被上訴人甲○○或丙○○自10
    0年8月19日起至108年12月16日止，按月給付新臺幣(下同)1
    0,050元相當於租金之不當得利；原審為其敗訴之判決，尚
    有未洽，為此提起上訴。並聲明：⒈原判決關於駁回上訴人
    下開第二項至第四項之訴部分及駁回假執行之聲請均廢棄。
    ⒉甲○○應自100年8月19日起至108年12月16日止，按月給付上
    訴人10,050元，及自107年6月30日起至清償日止，按年息5%
    計算之利息。⒊丙○○應自100年8月19日起至108年12月16日止
    ，按月給付上訴人10,050元，及自107年6月30日起至清償日
    止，按年息5%計算之利息。⒋前二項給付，如其中任一被上
    訴人已為給付時，他被上訴人於該給付範圍內同免給付義務
    （上訴人就原審判決駁回其其餘請求部分，未據上訴，對原
    審被告乙○○部分則撤回上訴，均告確定，不再論述)。
二、被上訴人辯以：上訴人與丙○○為姊弟關係，被上訴人二人為
    夫妻，兩造為關係密切之親屬，上訴人與甲○○於99年間共同
    出資投標購買法拍屋，購得系爭000號房地及系爭000號房地
    ，因上訴人與丙○○之母親乙○○行動不便，生活起居須他人照
    料，兩造合意共同居住以照料乙○○，上訴人並授權甲○○投標
    購買法拍屋，而系爭二建物內部空間打通，可往來通行，生
    活空間亦互相使用，系爭二建物1樓由乙○○使用，丙○○及甲○
    ○使用2樓，上訴人使用3樓，即證兩造於購買系爭二建物之
    初即有將系爭二建物合併共同使用之意，衡之人倫，上訴人
    對同居於自己建物之親屬，有同意使用所有房屋之意思；依
    原審調閱之臺灣臺南地方法院(下稱臺南地院)98年度司執字
    第74039號強制執行(下稱系爭強制執行)卷歷次拍賣公告上
    記載「系爭建物係債務人自住之相鄰兩棟，……編號一、二建
    物隔間互相打通」，足認上訴人於購買系爭000號房地時知
    悉系爭二建物打通合併作為一戶住家使用，況兩造自101年
    初入住，至106年間因上訴人拒絕扶養乙○○而與甲○○發生齟
    齬之前，兩造相安無事同住多年，伊等從未支付使用系爭00
    0號建物之對價，上訴人亦無異議，足證雙方就系爭000號建
    物有默示之不定期限使用借貸契約；兩造為家屬關係，甲○○
    與上訴人共同購買系爭二建物後，丙○○及乙○○即隨同甲○○入
    住系爭二建物，丙○○係基於與甲○○共同生活之關係而使用系
    爭000號建物，為甲○○之占有輔助人；縱兩造未成立不定期
    無償使用借貸契約，惟兩造為親屬關係，被上訴人二人占有
    使用系爭000號建物之初應為善意，係基於親屬關係而有占
    有系爭000號建物，無不當得利可言；上訴人請求相當於租
    金之不當得利，其中自本件起訴狀繕本送達被上訴人二人之
    日起回溯5年，逾5年者，已逾請求權時效，被上訴人二人得
    主張時效抗辯；縱上訴人得請求自起訴時起回溯5年之不當
    得利，然○○段000之1地號土地於102年1月至105年1月之申報
    地價為1,680元，105年1月起迄今之申報地價為2,640元，系
    爭000號建物之課稅現值為310,200元，故上訴人於103年至1
    05年1月期間，至多得請求每月4,011元之不當得利，105年1
    月起，至多得請求每月4,826元之不當得利；系爭二建物於1
    00年間整修、裝潢費用共1,052,324元，及水電費15,302元
    ，均係甲○○代墊支出，整修、裝潢費用以半數計算，加計水
    電費，上訴人受有541,464元之不當得利，甲○○得以對上訴
    人之不當得利債權抵銷；丙○○對上訴人聲請給付代墊扶養費
    事件，業獲臺南地院108年度家聲字第6號裁定上訴人應給付
    丙○○213,300元及利息確定，丙○○以此債權與上訴人之不當
    得利債權抵銷；原審為上訴人敗訴判決，並無不當等語。並
    聲明：上訴駁回。
三、不爭執事實：
　㈠乙○○、丙○○為上訴人之母親、姊姊，甲○○為上訴人之姊夫。
  ㈡上訴人與甲○○在系爭強制執行程序中共同標買系爭000號房地
    及系爭000號房地。
  ㈢甲○○、上訴人於99年7月22日以總價4,688,000元共同得標買
    受前項房地，甲○○買受系爭000號房地、上訴人買受系爭000
    號房地（上開不動產所有權範圍均為全部）。
  ㈣上訴人、甲○○拍賣買得上開不動產後，均於99年8月19日分別
    登記為系爭000號房地、系爭000號房地之所有權人。
  ㈤被上訴人曾就系爭二建物，發出新居落成宴客之請帖，請帖
    宴客日期為101年11月24日。
  ㈥兩造自100年8月間同住於系爭二建物，嗣上訴人於107年6月1
    日搬出自行租屋，於107年6月19日以存證信函要求被上訴人
    二人於文到10日遷讓返還系爭000號建物，被上訴人二人於1
    07年6月20日收受存證信函。
  ㈦上訴人曾對甲○○聲請通常保護令，經臺南地院於107年10月22
    日核發107年度家護字第675號民事通常保護令，主文如下：
  ⒈相對人（甲○○）不得對聲請人（丁○○）實施身體或精神上不
    法侵害之行為。
  ⒉相對人（甲○○）不得對聲請人（丁○○）為騷擾之行為。
　⒊本保護令有效期間為一年。
  ㈧原審曾於108年9月19日勘驗系爭000號房地，勘驗結果如下：
  ⒈系爭二建物內部1樓至3樓與上訴人起訴狀所附平面圖相同，4
    樓鐵皮增建處如附圖所示，系爭二建物周圍大多均為住宅區
    ，偶有零星工廠、商店，工商業並不發達，距離商店聚集之
    海佃路尚有一段距離。
  ⒉乙○○搬進系爭二建物前，住在自行承租之怡安路租屋處，與
    兩造及孫子同住。
  ⒊勘驗時，1樓臥室為乙○○居住，系爭二建物之3樓，被上訴人
    二人及乙○○均未占用。
  ㈨系爭二建物為相鄰之連棟式建物，均為3層樓建物，頂樓均加
    蓋鐵皮建物1層（第4樓），系爭二建物二屋間互相打通，各
    樓層均可互通，系爭000號建物內已無樓梯，需使用設於系
    爭000號建物內之樓梯始可通往2至4樓。
  ㈩上訴人於108年12月17日以買賣為原因將系爭000號建物所有
    權移轉予訴外人蔡榮展（原因發生日期：108年10月30日）
    。
四、爭執之事項：
  　上訴人請求甲○○或丙○○自100年8月19日起至108年12月16日
    止，按月給付上訴人10,050元及利息，有無理由？
五、得心證之理由：　
　㈠按無法律上之原因而受利益，致他人受損害者，應返還其利益。雖有法律上之原因，而其後已不存在者，亦同。民法第179條定有明文。故不當得利之成立需以無法律上原因或法律上之原因其後已不存在，而受有利益，致他人受損害為成立要件，如所受利益，非無法律上原因，或與損害之間無直接因果關係，即不構成不當得利。又按當事人主張有利於己之事實者，就其事實有舉證之責任，民事訴訟法第277條前段定有明文。故以無權占有為原因，請求返還所有物之訴，被告對原告就其物有所有權存在之事實無爭執，而僅以非無權占有為抗辯者，原告於被告無權占有之事實，無舉證責任。被告應就其取得占有，係有正當權源之事實證明之。本件上訴人以被上訴人二人無權占用系爭000號建物，請求被上訴人二人返還相當於租金之不當得利；被上訴人二人對上訴人於100年8月19日起至108年12月16日止之期間為系爭000號建物之所有權人，及兩造自100年8月間同住於系爭二建物，嗣上訴人於107年6月1日搬出自行租屋等事實，並無爭執(不爭執事實㈣、㈥、㈩)，且甲○○對於系爭二建物之2樓均係由伊等使用，亦予是認(本院卷第162頁)，惟抗辯伊等係得上訴人同意使用系爭000號建物等語，依前揭說明，應由被上訴人二人就伊等有權使用系爭000號建物之事實負舉證責任。
　㈡查乙○○、丙○○為上訴人之母親、姊姊，甲○○為上訴人之姊夫，上訴人與甲○○在系爭強制執行程序中共同標買系爭000號房地及系爭000號房地，由甲○○、上訴人於99年7月22日以總價4,688,000元共同得標買受，甲○○買受系爭000號房地、上訴人買受系爭000號房地，上訴人、甲○○於99年8月19日分別登記為系爭000號房地、系爭000號房地之所有權人等事實，為兩造所不爭執(不爭執事實㈡-㈣)，堪以認定。
　㈢次查，系爭二建物為相鄰之連棟式建物，均為3樓建物，頂樓
    均加蓋鐵皮建物1層（第4樓），系爭二建物互相打通，各樓
    層均可互通，系爭000號建物內已無樓梯，需使用設於系爭0
    00號建物內之樓梯始可通往2至4樓(不爭執事實㈨)。再原審
    於108年9月19日勘驗系爭000號房地，勘驗結果如不爭執事
    實㈧所載；參酌上訴人所提各樓層平面圖所示，系爭二建物1
    樓已無可區分二建物各自範圍之隔戶牆，1樓之內部空間經
    合併作為客廳、廚房及臥室使用；2、3樓之隔戶牆亦部分打
    通，4樓為一無分隔之鐵皮增建，故系爭二建物間各樓層均
    可互通，系爭000號建物之門牌（○○街0段000巷00之0號）未
    釘掛於該建物前方，而是與系爭000號建物門牌（○○街0段00
    0巷00之0號）一併釘掛於系爭000號建物外側等情，此經原
    審勘驗現場，有勘驗筆錄、建物內部簡圖、現場照片等件在
    卷供參（訴字卷第39至71頁），上開事實均堪認定。是以，
    系爭二建物於登記上雖各自有獨立之產權，然內部空間合併
    作為單一住家使用。復參上訴人及甲○○經拍賣分別購得系爭
    二建物時，系爭二建物內部空間即已互相打通，且內部格局
    與現況亦屬一致，臺南地院民事執行處係將系爭二建物合併
    拍賣，並於歷次拍賣公告使用情形註明「系爭建物係債務人
    自住之相鄰兩棟，……編號1、2建物隔間互相打通」等語，此
    有本院調取系爭強制執行卷所附系爭000號房地、系爭000號
    房地估價報告書暨所附格局圖、現況照片、第一次至第三次
    拍賣、公告應賣、特別變賣程序後之減價拍賣等歷次公告可
    稽；上訴人雖辯稱其未看過拍賣公告等語，惟購買不動產所
    費不貲，依現今社會不動產交易常態，一般大眾購買不動產
    前必然反覆確認不動產之現況、使用情形、周邊環境等所有
    影響不動產使用、價格之因素，以決定是否購買不動產及標
    購之價格，而拍賣公告為強制執行人員調查不動產現況後所
    為記載，不僅有其可信度，亦為取得待標不動產資訊最簡便
    之途逕，參與標購者殊無可能就拍賣公告完全置之不理即參
    與拍賣，而系爭二建物標購前後歷經五次公告，上訴人有充
    裕時間及五次閱覽公告之機會，其所辯未看過拍賣公告，顯
    不合理，不足憑採，以此可推斷上訴人於購買系爭000號建
    物時，應已知悉該建物與系爭000號建物隔間互相打通之情
    形。
　㈣且兩造自100年8月起即同住系爭二建物，上訴人嗣於107年6
    月1日搬出自行租屋，於107年6月19日以存證信函要求被上
    訴人二人於文到10日遷讓返還系爭000號建物(不爭執事實㈥)
    ，足以推斷兩造同住於系爭二建物近7年；上訴人既主張被
    上訴人自100年8月19日起無權占用系爭000號建物，該建物
    自因被上訴人二人占用致上訴人無法完全使用，而兩造長期
    同住於系爭二建物，上訴人就被上訴人二人使用系爭000號
    建物一事必然知悉，依理，若其未同意被上訴人二人使用系
    爭000號建物，必當早已要求被上訴人二人搬離系爭000號建
    物，惟上訴人就有無要求被上訴人二人搬離系爭000號建物
    係主張：其有跟母親反應被上訴人沒有經過同意住進系爭00
    0號建物，因系爭000號建物沒有樓梯，所以無法向被上訴人
    要求搬離等語(本院卷第153頁)，可信上訴人未要求被上訴
    人二人搬離系爭000號建物，則上訴人一方面不同意被上訴
    人使用系爭000號建物，卻容任被上訴人長期占用，殊不合
    理，加以兩造於101年間曾共同於新居落成請帖上具名，該
    請帖上設席地點記載為「○○街○段000巷00之0、0號（自宅）
    」，有該請帖之影本在卷可參（訴字卷第135頁）；另審酌
    兩造同住期間，乙○○居住於1樓，2樓全部由被上訴人使用、
    上訴人則使用3樓其中系爭000建號建物之二個房間及系爭00
    0號建物之浴室，為兩造所是認(本院卷第161頁)，而系爭00
    0號建物無樓梯，須經系爭000號建物樓梯以上下樓，益見兩
    造同住期間，實際上各自使用他造之房屋；復參酌上訴人與
    被上訴人二人關係密切，不僅共同出資標購系爭二建物，於
    新居落成請帖上均共同具名，此後更共同居住近7年，期間
    均相安無事，上訴人所稱其未同意被上訴人使用系爭000號
    建物，殊難想像；兼以系爭二建物除共用樓梯外，其1樓之
    空間合併作為客廳、廚房之用，如不共同使用系爭二建物之
    內部空間，系爭二建物將難以完整達成作為住家使用之功能
    ，益可信上訴人有與被上訴人同居於系爭二建物內共同生活
    ，並將上開二建物作為單一住家使用之意；衡情，一般與親
    屬同居於自己所有之建物之人，自有同意該等親屬使用其所
    有建物之意思，據此，依兩造之親屬關係、上訴人購買需與
    系爭000號建物合併作為住家使用之系爭000號建物、並與被
    上訴人、乙○○共同居住於系爭二建物內等事實，可認上訴人
    與甲○○於入住系爭二建物時，有互相同意對方使用各自所有
    之建物之默示合意一節，已有適當之證明。
　㈤上訴人雖主張依其與甲○○間之對話，足認甲○○在其無法行使
    財產權利下直接占用系爭000號建物，其無默示同意被使用
    系爭000號建物之意等語，此固據提出錄音光碟、106年2月1
    9日錄音檔C譯文、106年2月19日錄音檔A譯文、107年2月23
    日錄音譯文為證(南司簡調卷第33頁、本院卷第63-69頁、本
    院卷證件存置袋)，而被上訴人對於上訴人所提之錄音譯文
    並不爭執(本院卷第160頁)。惟前開106年2月19日錄音檔A譯
    文內容係上訴人與甲○○討論系爭二建物之爭議解決方式，又
    107年2月23日錄音譯文係上訴人與甲○○討論房子如何處置，
    及上訴人母親照顧問題，均難認甲○○有坦承無權占用系爭00
    0號建物之談話；另106年2月19日錄音檔C譯文中，甲○○於對
    話中提到：「我們當初會自己去2樓，選2樓，是因為我們夫
    妻倆，丙○○要下來照顧母親會比較方便」、「但是沒有經過
    你的同意，這是事實」、「沒有跟你商量，這是事實，這是
    一個點沒有錯，你會生氣沒有錯，但是，你要先想我們的用
    心是什麼」等語，惟甲○○於前開對話中所述沒有經過上訴人
    同意，究係指選2樓住或指照顧母親，尚難認定；何況依上
    訴人於原審所提106年2月19日錄音檔C譯文所載，其長度僅1
    9秒，然上訴人嗣後又提出同日之錄音檔A譯文，長度約5分
    鐘(本院卷第63-65頁)，及錄音檔D譯文，長度35秒(本院卷
    第205頁)，足見上訴人所提106年2月19日錄音檔C譯文係經
    剪選所得；審酌上訴人提出錄音光碟及譯文，僅為部分內容
    ，且係作為本件訴訟之證據，可合理推斷上訴人係擇其有利
    而剪選，在上訴人刻意選擇片段之下，該錄音內容與甲○○之
    真意不免有所出入，故不足為被上訴人二人未經同意使用系
    爭000號建物之證明。
  ㈥按稱使用借貸者，謂當事人一方以物交付他方，而約定他方於無償使用後返還其物之契約。稱租賃者，謂當事人約定，一方以物租與他方使用收益，他方支付租金之契約。前項租金，得以金錢或租賃物之孳息充之。民法第464條、第421條分別定有明文。以此，使用借貸與租賃之區別，乃前者為無償，而後者為有償。又按土地之約定交互使用，並非無償，其性質應屬於互為租賃之關係（最高法院102年度台上字第479號判決意旨參照）。本件上訴人與甲○○標得系爭二建物後，由兩造與乙○○共同居住，其中1樓由乙○○使用、2樓由被上訴人二人使用，上訴人則使用系爭000號建物之二個房間、系爭000號建物樓梯及3樓浴室，而兩造就前揭使用係經系爭二建物所有人同意，則上訴人與甲○○係約定交互使用，性質上應屬互為租賃，甲○○占有、使用系爭000號建物，自有法律上原因。又就丙○○部分，上訴人雖主張丙○○就系爭000號建物為直接占有人等語，然按受僱人、學徒、家屬或基於其他類似之關係，受他人之指示，而對於物有管領之力者，僅該他人為占有人，為民法第942條所明定，此即占有輔助人，自有別於同法第941條所定之間接占有人(最高法院100年度台上字第1275號判決意旨參照)。所謂占有輔助人，重在其對物之管領係受他人之指示，至是否受他人之指示，應自其內部關係觀之，所謂內部關係，即民法第942條所指之受僱人、學徒或其他類似之關係(最高法院87年度台上字第308號判決意旨參照)。本件丙○○為甲○○之妻，現與甲○○共居於系爭二建物內等情，為兩造所不爭執，而甲○○占有系爭000號建物2樓作為住家使用，係源於與上訴人經拍賣程序購得相通之系爭二建物作為住家居住所致，若甲○○非為系爭000號建物之所有權人，丙○○當無從入住系爭000號建物進而占用為同一住家空間之系爭000號建物2樓之可能，從而，丙○○占有系爭000號建物，係基於與甲○○之配偶身分，隨同甲○○入住系爭二建物共同生活，應係甲○○之占有輔助人，依民法第942條規定，僅甲○○為占有人，丙○○並非占有人。依上所述，甲○○係基於租賃關係而使用系爭000號建物，伊占有系爭000號建物有法律上之原因，另丙○○係依甲○○指示使用系爭000號建物，亦非無法律上原因，則上訴人主張被上訴人二人無法律上原因使用系爭000號建物，而受有利益，致其受有損害，並依民法第179條規定請求被上訴人返還不當得利，於法不合。
六、綜上所述，上訴人依民法第179條規定，請求甲○○或丙○○應
    自100年8月19日起至108年12月16日止，按月給付上訴人10,
    050元，及自107年6月30日起至清償日止，按年息5%計算之
    利息，於法無據，不應准許；原審為上訴人敗訴之判決，理
    由雖與本院不同，結論則無二致，仍可維持，核無不合。上
    訴意旨指摘原審判決不當，求予廢棄改判，為無理由，應駁
    回其上訴。
七、本件法律關係已臻明確，至上訴人另提錄音光碟及107年2月
    22日錄音檔、107年6月3日錄音檔、106年2月19日錄音檔D譯
    文(本院卷第201-205頁、本院卷證件存置袋)，然依上訴人
    所提⒈107年2月22日錄音檔譯文所載證明事項為：乙○○沒有
    積欠甲○○30萬元，甲○○確實拿走其存款130萬元；⒉107年6月
    3日錄音檔譯文所載證明事項為：上訴人確實交付甲○○133萬
    元；⒊106年2月19日錄音檔D證明事項為：甲○○向公司偷竊冷
    氣、熱水爐，甲○○主張對上訴人之債權均非屬實(本院卷第2
    01-205頁)；惟上訴人主張上開事實，係就被上訴人提出抵
    銷抗辯為反駁，茲上訴人請求被上訴人返還不當得利既於法
    不合，從而被上訴人所提抵銷抗辯，及上訴人就被上訴人所
    提抵銷抗辯之反駁，自無再予審酌必要。另兩造其餘攻擊、
    防禦方法及所提證據，經審酌後認與判決結果不生影響，爰
    不予逐一論列。
八、據上論結，本件上訴為無理由，依民事訴訟法第449條第2項
    、第78條，判決如主文。
中　　華　　民　　國　　109 　年　　12　　月　　16　　日
                  民事第二庭    審判長法  官  高榮宏

                                      法  官  陳春長

                                      法  官  林富郎
上為正本係照原本作成。
不得上訴。
中　　華　　民　　國　　109 　年　　12　　月　　16　　日

                                      書記官  劉紀君